【裁判字號】    89,訴,379
【裁判日期】    891122
【裁判案由】    給付工程款
【裁判全文】
臺灣屏東地方法院民事判決  八十九年度訴字第三七九號
    原      告  吳永泰即合統企業社
    訴訟代理人  柯清波律師
    被      告  屏東市信義國民小學  設屏東市○○路二六二號
    法定代理人  甲○○        .
    訴訟代理人  陳世明律師
右當事人間給付工程款事件，本院判決如左：
    主    文
原告之訴及假執行之聲請均駁回。
訴訟費用由原告負擔。
    事    實
甲、原告方面：
一、聲明：
  (一)被告應給付原告新臺幣（下同）一百四十五萬二千三百五十七元，及自原告八十
    九年五月三十一日所提出之訴狀送達翌日起至清償日止按年息百分之五計算之利
    息。
  (二)原告願供擔保請准宣告假執行。
二、陳述：
  (一)本件依原告之主張，被告應為屏東市信義國民小學（下稱信義國小），惟因原告
    不諳法令規定，請款時復受信義國小及屏東縣政府相互推諉，以致誤向屏東縣政
    府提起本訴，乃依民事訴訟法第二百五十五條第一項第二款，於請求之基礎事實
    同一原則下，狀請鈞院變更本件訴訟被告為屏東市信義國小，以符訴訟經濟原則
    。
  (二)緣原告於民國八十五年及八十六年間施作信義國小附設體操館工程，原告前與信
    義國小校長及體操教練接洽，並言明所有硬體工程款校方應於完成後半年內付清
    ，故原告日夜趕工，期間信義國小校長又交代原告施作地下室天花板、輕鋼架、
    電動捲門、屋頂等工程，前後總工程款含材料及稅金計二百三十一萬二千三百五
    十七元。原告於八十六年全部施工完畢後即前往信義國小請款，惟信義國小卻一
    再藉故推託，後雖有給付部分款項，計八十六萬元，惟餘款一百四十五萬二千三
    百五十七元，經原告屢次催討，被告均置之不理，為此依據民法第四百九十一條
    及第五百零五條規定請求被告給付工程款。
  (三)對被告抗辯所為之陳述：
  1.本件信義國小體操訓練中心硬體工程之定作人為被告，承攬人即原告依約請求給
    付工程款，應有理由。蓋系爭工程計分五大項：體操場所觀眾席場地鐵材工程
    ，用途為按裝體操工程，定作指示人為黃宗瑞，工程價款為八三四一四一元；
    體操硬體上所舖設之消音棉與五分三合板，係為配合硬體器材使用，定作指示人
    為黃宗瑞，工程價款為三九八○五五元；地下室天花板按裝石膏板與修改日光
    燈，係為室內美觀及照明，定作指示人為黃正義，工程價款為九一三二九元；
    鐵厝屋頂ＰＣ板防漏工程，為防止雨天漏水，定作指示人為黃正義，工程價款為
    五四○四六一元；大樓前後電動門工程（含材料），係將體操館前後門改採電
    動控制，定作指示人為黃正義，工程價款為四四八三七二元。上開五大項工作內
    容，除按裝體操工程器材外尚包括信義國小體操館之美化、照明、屋頂漏修繕及
    出入門禁等，均由被告信義國小體操館使用負責人黃宗瑞及學校代表人黃正義親
    自指示並監督施工，而原告允諾施作並已完成工作，未曾有人告知有關屏東體操
    委員會之任何情事，準此，原告依約向被告請求系爭工程尾款，應屬合法有據。
  2.由被告前校長黃正義庭呈之報告書第一項下自承：「自八十五年十月區運過後之
    體操器材，經協調指定由信義國小接管並籌畫使用」等語及屏東縣政府八十九年
    八月十六日八九屏府教體字第一三一○六號函說明二之2.記載：「八十五年區運
    後，縣政府為充分利用各項運動比賽器材，發揮教育功能，將之分配於各校保管
    使用。」，足證事實上管領使用該批體操器材者為信義國小，而非屏東縣體育會
    體操委員會。原屬屏東縣政府所有之體操器材，並於八十五年十月移交被告管領
    使用，被告為安置該批器材並修繕及增添該校體操館照明、防漏與門禁安全等設
    備，由被告代表人黃正義校長與體操館使用管理人黃宗瑞教練出面洽訂承攬契約
    ，指示施工內容並監督工程進行與支付工程款項等情，均足堪認定系爭承攬契約
    於兩造間有效成立。又依被告庭呈之屏東縣體育會第十五屆、第十六屆體操委員
    會名冊記載，黃正義校長及黃宗瑞教練於八十七年十月才分別擔任體操委員會委
    員或教練等職務，職是，自八十五年十二月間訂約時至八十六年初完工時，黃正
    義校長與黃宗瑞教練尚不具任何屏東縣體育會體操委員會之任何職位身分，如何
    資格及以如何方式得以代表體操委員會而與原告成立承攬契約。況屏東縣體育會
    體操委員會不具法人資格，並無訂約能力，遑論由不具代表資格之人得以代表行
    使法律行為，是被告所辯不足採信。
  3.原告於八十六年全部施工完畢後即依約前往信義國小請款，惟信義國小卻一再藉
    故以未編列預算或縣政府不予補助等理由推託，後雖有給付部分款項八十六萬元
    ，惟餘款一百四十五萬二千三百五十七元經原告屢次催討，被告均置之不理，原
    告以為屏東縣政府與信義國小相互推諉，以致曾誤向屏東縣政府請求付款。訴訟
    繫屬後，被告又企圖將定作人付款責任，推卸給民間機構屏東縣體育會體操委員
    會，雖校長黃正義與學校教練黃宗瑞相互搭唱，並請該屏東體育會體操委員會楊
    主委出面協助圓場，但本件承攬契約既屬兩造間成立已如前述，則無由被告片面
    推卸了事，觀之被告庭呈之報告書第三項下記載：在民國八十八年十月二十五日
    屏東縣體操委員會成立之時．．．，顯見系爭工程於八十五年十二月間訂立當時
    ，屏東縣體操委員會尚未成立，如何方式、能力得與原告成立承攬契約。況依據
    被告庭呈之付款收據，原告均表明係向被告領款，益徵已付之八十六萬元，係被
    告以定作人名義支付承攬報酬。事實上已付之八十六萬元，均是信義國小校長黃
    正義於校長室陸續給付原告，直至被告所謂之屏東縣體育會體操委員會成立後，
    八十八年十月三十日被告校長黃正義仍以定作人代表人名義於校長室支付本件信
    義國小體操訓練中心之部分工作款二十萬元。
  4.綜上所陳，本件系爭工程，雖僅由兩造口頭約定，然無論以工作內容指示、工作
    物用途、請款對象、付款方式及原告呈送校方請款之估價單指定定作人為信義國
    小等情，均足堪認定承攬關係存在於兩造間，被告雖以公家機關若有工程進行，
    必有招標訂約等法定程序之進行，辯稱必非系爭工程之定作人，然公家機關仍有
    成立私經濟活動之能力，其依招標或訂立要式契約等法定程序進行，純屬內部行
    政程序疏失，相關人員有無行政責任之問題。況依證人葛惠珠於鈞院審理時證詞
    ，足證被告並非所有營建修繕工程，均經公開招標或訂約儀式，亦常有以估價單
    比價方式進行，於本件倘被告果真以接受民間團體或學生家長會捐助資金來支付
    工程款，然無論學校資金來源如何，因學校公務所需營造修繕，必由學校出面招
    商買辦，實無可置辯。再證人葛惠珠於八十九年九月一日鈞院審理時證稱：之前
    承作的工程因金額小沒有經過公開招標只有寫估價單等語，被告訴訟代理人陳稱
    ：家長委員會是由家長捐款，如果學校需要經費修繕工程或其他事項，向家長委
    員會申請，經家長委員會核准就可撥款，．．．體委會也是類似這種情形撥款等
    語。準此，本件承攬契約於兩造間有效成立，雙方當事人自得依據約定及民法規
    定行使權利負擔義務，不容被告飾詞以卸其責。
三、證據：提出報告書一紙，領款收據二紙，估價單五紙，上皆為影本。
乙、被告方面：
一、聲明：原告之訴及假執行之聲請均駁回。
二、陳述：
  (一)屏東縣於八十五年負責承辦台灣省區運會，區運會過後，價值六百餘萬元之體操
    器材，由屏東縣體育會體操委員會接管，因無妥適處所置放，經屏東縣政府教育
    局出面召集明正國中及信義國小之校長協調，最後決議由信義國小提供置放地點
    。嗣屏東縣體操會體操委員會即委其教練黃宗瑞與原告接洽系爭工程，進行裝修
    被告所提供之體育館，被告除提供體育館為置放地點外，對於系爭工程從未參與
    ，亦不知工程詳情，被告並非系爭工程之定作人，且被告為公家機關，若有工程
    進行，必有招標、訂約等法定程序進行，故原告向被告請求系爭工程款，顯無理
    由。
  (二)屏東縣體操委員會對於系爭工程已支付部分款項，屏東縣體育會體操委員會乃民
    間機構，財源仰賴公益捐獻，今其財源窘迫，無法清償其所積欠之系爭工程款項
    ，然原告尚不得因此即轉向非契約當事人之被告請求。
  (三)原告及證人葛惠珠均曾在被告機關施作工程，豈有不知若為被告學校工程，必經
    招標比價、簽約、對保等程序，豈會隨意由口頭約定、口頭指示，即可為工程之
    施作。況體操委員會亦承認系爭工程乃其定作，原告向被告請求給付系爭工程款
    ，誠無理由。
三、證據：提出報告書、屏東縣體育會體操委員會第十五屆委員及幹部名冊、屏東縣
    體育會第十六屆體操委員會名冊、體操委員會帳冊、屏東縣體育會第十六屆體操
    委員會議幹部聯誼會所附工程一覽表各一份，暫收據二紙為證。
丙、本院依職權函屏東縣政府教育局體健課查八十五年十月區運過後之體操器材，指
    定由何單位接管使用；是否編列預算供該單位就置放該批體操器材所需之相關設
    施進行施作；屏東市信義國小於八十五年至八十九年間就其附設體育館有無聲請
    修繕施工之預算編列；屏東縣信義國小體操訓練中心是否為信義國小內部單位；
    並請略述國小工程施作之預算編列、招標比價之流程，並請被告檢送該校體育館
    相關工程資料過院參辦。
    理    由
一、按訴狀送達後，原告不得將原訴變更或追加他訴，但請求之基礎事實同一、擴張
    或減縮應受判決事項之聲明者，不在此限，民事訴訟法第二百五十五條第一項第
    二款定有明文。本件原告於支付命令聲請狀請求屏東縣政府應給付原告一百三十
    四萬二千二百四十五元，及自支付命令送達翌日起至清償日止，按年息百分之五
    計算之利息。嗣於本院審理中變更為請求信義國小給付一百四十五萬二千三百五
    十七元，及自八十九年五月三十一日訴狀送達翌日起至清償日止按年息百分之五
    計算之利息。是減縮本金部分，係屬減縮應受判決事項之聲明，且變更訴訟當事
    人，參諸前揭規定，為符訴訟經濟之目的，應予准許，合先敘明。
二、原告起訴主張其於民國八十五年及八十六年間施作被告體操訓練中心硬體工程，
    除按裝體操工程器材外尚包括信義國小體操館之美化、照明、屋頂漏修繕及出入
    門禁等，均由被告信義國小體操館使用負責人黃宗瑞及學校代表人黃正義與原告
    接洽、親自指示並監督施工，而原告允諾施作並已完成工作，系爭承攬關係存在
    於兩造之間，前後總工程款含材料及稅金計二百三十一萬二千三百五十七元。原
    告於八十六年全部施工完畢後即前往被告處請款，惟被告卻一再藉故推託，後雖
    有給付八十六萬元，惟餘款一百四十五萬二千三百五十七元，屢經催討，均置之
    不理，為此依據民法第四百九十一條、第五百零五條規定及承攬契約請求被告給
    付工程款等情。被告則以其並非系爭工程之定作人，系爭承攬契約係由屏東縣體
    會體育委員會委其教練黃宗瑞與原告接洽訂定，被告對於系爭工程從未參與，且
    原告曾在被告施作工程，應知公家機關工程，必經招標比價、簽約、對保等程序
    ，焉有隨意由口頭約定、口頭指示，即可為工程之施作之情形，況體操委員會亦
    承認系爭工程乃其定作等語資為抗辯。
三、按稱承攬者，謂當事人約定，一方為他方完成一定之工作，他方俟工作完成，給
    付報酬之契約，民法第四百九十條定有明文。次按本法所稱採購，指工程之定作
    、財物之買受、定製、承租及勞務之委任或僱傭等；政府機關、公立學校、公營
    事業辦理採購，依本法之規定，本法未規定者，適用其他法律規定；機關辦理公
    告金額以上之採購者，除依第二十條選擇性招標及第二十二條限制性招標辦理外
    ，應公開招標，政府採購法第二條、第三條、第十九條分別定有明文。再按當事
    人主張有利於己之事實者，就其事實有舉證責任，民事訴訟法第二百七十七條定
    有明文。本件爭點繫於兩造間究竟有無成立承攬契約。經查：
  (一)國民中小學辦理營繕工程及採購圖書及各項設備，應符合各有關營繕工程、招標
    、採購法令之規定。又學校辦理規劃、設計、發包、施工、監督等事宜，並非由
    學校校長一人即可決定，須由校長、各處室主任、教師代表及家長代表等人員組
    成之學校執行小組來辦理上揭事宜，校長為召集人，總務處主任為執行秘書。因
    此學校辦理營繕工程應經由總務主任擬辦、校長核定、會計會辦等等分層負責節
    制，為屏東縣政府編印之屏東縣國民中小學總務手冊、屏東縣國民小學分層負責
    明細表所明載。再觀之被告提出之證人葛惠珠於八十五年十月三日在被告施作體
    操館之屋頂玻璃貼紙工程、地坪整修工程之比價單、契約書，原告於八十七年六
    月十七日在被告施作教室修繕工程之投標書、契約書、施工日誌，原告於八十八
    年二月二十六日在被告施作瑞伯風災屋頂遮雨篷修繕工程之投標書、契約書、工
    程預算書及決算書，可知學校營繕工程之訂定、金額之撥放均非校長一人或學校
    內任何人單獨即可決定。
  (二)又本院依職權函屏東縣政府查屏東縣政府答以：「1.八十五年區運後，縣政府為
    充分利用各項運動比賽器材，發揮教育功能，將之分配於各校保管使用。2.本府
    未編列預算供該單位置放該批器材所需之相關設施進行運作。3.八十五年至八十
    九年間該校無申請修繕施工之預算編列。4.該校體操訓練中心非為內部單位，而
    是體操委員會使用該校器材培訓學生。5.國小為受縣政府補助之機關，無自行編
    列之預算，至於招標比價之流程依政府採購法規定辦理」等語，有屏東縣政府八
    十九年八月十六日八九屏府教體字第一三一○六五號函附卷為憑。是八十五年區
    運過後，屏東縣政府將該體操器材置放在被告處由被告保管使用。又被告並無自
    行編列之預算，且被告於八十五年至八十九年間既無向屏東縣政府申請修繕施工
    之預算編列，另參以前揭規定，被告為公立學校，其營繕工程應依政府採購法規
    定辦理。
  (三)證人黃宗瑞到庭證稱：其為體操委員會體操總教練，系爭工程是透過學生家長認
    識原告，當時是以總幹事之身份與原告洽談，因此此筆費用是體操委員會所積欠
    ，並非被告所積欠，八十六萬元是由體操委員、主委、校長等人樂捐。因為校長
    是副主委，所以當時有在場。為了要放置器材才會找原告建造，當時有告訴原告
    是體操委員會委託建造。其在信義國小擔任體操總教練，不是老師，是體操委員
    會聘僱的，（見八十九年六月二十三日準備程序筆錄），證人楊泰源則證稱：「
    我是體操委員會的總幹事，．．．工程款是替體操委員會交的。」證人林葛慧珠
    則稱：黃教練說學校體操館的地板要作鐵工部分，所以介紹原告與黃教練認識，
    由他們自己到學校洽談，之前伊所承作的工程因金額小沒有經過公開招標，只有
    寫估價單，因為是營造工程有經過三家比價，請款是跟學校請的，應該是用公庫
    支票給付等語，且原告亦表示是由前被告校長黃正義與體操教練黃宗瑞逕與其接
    洽，指示原告施工並監工，顯見系爭工程未經訂約招標比價等法定程序進行，僅
    係由證人黃宗瑞與原告洽談，並由被告前校長黃正義與證人黃宗瑞到場監督指示
    。
  (四)再觀之兩造對其真正均不爭執之暫收據上載：玆向屏東縣屏東市信義國小體操訓
    練中心領到．．．等語，然屏東縣屏東市信義國小體操訓練中心並非內部單位，
    而是體操委員會使用被告器材培訓學生，有前揭屏東縣政府函文可稽，是原告尚
    不得據此主張被告為付款人，進而證明被告為系爭承攬契約之定作人等語。又原
    告雖主張工作內容均係由被告體操館使用負責人黃宗瑞及被告代表人即校長黃正
    義親自監督指示，工作內容除了按裝體操器材外，尚包括被告體操館之美化、照
    明、屋頂修繕及出入門禁等設備，且原告呈送校方之估價單上指明定作人為被告
    ，認被告為系爭工程之定作人，然被告亦陳稱該估價單係於工程完成後請款用，
    且上揭事實均尚不足以證明定作人為被告，蓋在第三人利益契約，契約當事人與
    真正受益人並非同一。原告復未提其他證據證明兩造間確有系爭工程之承攬關係
    存在。從而，原告既無法證明被告為系爭承攬契約之定作人，其依承攬契約及民
    法第四百九十一條、第五百零一條之規定請求被告給付工程款為無理由，應予駁
    回。
四、原告之訴既經駁回，其假執行之聲請，已失所附麗，應予駁回。
五、本件判決之基礎已臻明確，兩造其餘攻擊防禦方法及舉證，與判決結果不生影響
    ，爰不另一一論述，併此敘明。
六、結論：原告之訴為無理由，依民事訴訟法第七十八條，判決如主文。
中      華      民      國     八十九    年     十一    月    二十二    日
                                    臺灣屏東地方法院民事第一庭
~B審判長  法  官
~B        法  官
~B        法  官  沈佳宜
右為正本係照原本作成。
如不服本判決，應於送達後廿日內，向本院提出上訴狀。
~B法院書記官  黃秀梅
中      華      民      國    八十九    年     十一     月     十七     日


司法院資訊處製作；財團法人民間司法改革基金會備份。
